臺北高等行政法院判決
　　　　　　　　　　　　　　　　　　 93年度訴字第02570號
　　　　　　　　　　　　　　　.
原　　　告　甲○○
訴訟代理人　許盟志律師
被　　　告　經濟部智慧財產局
代　表　人　蔡練生（局長）住同上
訴訟代理人　丙○○
　　　　　　李聖賢
參　加　人　乙○○
訴訟代理人　戊○○專利代理人.
　　　　　　　　　　　　　　　.
複　代理人　丁○○（專利代理人）住台北市○○○路○段37巷16
　　　　　　　　　　　　　　　.
上列當事人間因新型專利舉發事件，原告不服經濟部中華民國93
年6月3日經訴字第09306219980號訴願決定，提起行政訴訟。本
院判決如下：
　　主  文
原告之訴駁回。
訴訟費用由原告負擔。
　　事  實
一、事實概要：
  (一)原告前於民國（下同，除西元外）89年6月16日以「具有自
    黏性之木紋薄片」，申請專利範圍：「1.一種具有自黏性之
    木紋薄片，係由一木膜層於下緣形成一固定膜層，而使木膜
    層不易沿木紋而裂開，又於固定膜層之下緣形成黏膜層，而
    使木紋薄片具有自黏性，再於黏膜層下緣貼附一保護層，使
    保護層之上緣可保護黏膜層，避免黏膜層被破壞而失去黏附
    力之木紋薄片；其主要特徵在於：該木紋薄片於一邊或一對
    邊形成連續之鋸齒狀後，再由數片相接並轉捲成梱，俾達木
    紋薄片具有延長長度及使用之便利效果。」向被告申請新型
    專利，經被告編為第000000000號審查，於90年11月8日准予
    專利，並於公告期滿後，發給新型第183556號專利證書（下
    稱系爭案）。
  (二)嗣參加人於92年4月28日，引證89年2月11日審定公告之第
    00000000號「木工裝潢原木皮黏合構造」專利案（下稱引證
    1）及西元1976年10月12日公告之美國第3,985,169號專利案
    （下稱引證2），以系爭案有違核准審定時專利法（下簡稱
    專利法）第97條、第98條第1項第1款及第2項之規定，對之
    提起舉發。案經被告審查，於92年11月28日以（92）智專3
    （3 ）05055字第09221208120號專利原處分（下稱原處分）
    為「舉發成立，應撤銷專利權」之處分。原告不服，提起訴
    願，遭駁回後，遂向本院提起行政訴訟。
二、兩造聲明：（原告未於言詞辯論期日到場，茲依其起訴狀及
              準備程序之聲明及陳述）
  (一)原告聲明求為判決：
    1.訴願決定、原處分均撤銷。
    2.訴訟費用由被告負擔。
　(二)被告及參加人聲明求為判決：
    1.駁回原告之訴。
    2.訴訟費用由原告負擔。
三、兩造之爭點：
    系爭案是否係運用申請前既有之技術或知識，而熟習該項技
    術者所能輕易完成且未能增進功效？亦即系爭案較諸引證案
    是否不具進步性？
　(一)原告主張之理由：
    1.就引證1而論：
      (1)由系爭案之申請專利範圍中可知，雖然其「主要特徵」
        係在一邊或一對邊形成連續之鋸齒狀特徵，然而審查時
        並不應僅就「主要特徵」觀之，而應係以「整體專利範
        圍觀之」，此點即便係在侵權訴訟中亦仍適用，否則如
        僅就「主要特徵」觀之，何來新穎性或全要件原則。再
        者，系爭案中，其「主要特徵」乃需配合「次要特徵」
        方能達到功效，因此就系爭案是否具進步性應以「整體
        申請專利範圍」觀之方為審查專利時最基本之要件與原
        則。茲將系爭案之全部特徵敘述如下：
        一木膜層於下緣形成一固定膜層而使木膜層不易沿木
          紋裂開。
        固定膜層之下緣形成黏膜層，而使木紋薄片具有自黏
          性。
        於黏膜層下緣貼附一保護層，使保護層之上緣可保護
          黏膜層，避免黏膜層被破壞而失去黏附力之木紋薄片
          。
    主要特徵有：
        該木紋於一邊或一對邊形成連續之鋸齒狀。
        由數片相接並轉捲成捆。
      (2)又系爭案之功效乃係因為其設有之「固定膜層」方能達
        到利用「鋸齒狀」接合之功效；其中一般原木皮層如引
        證1所述，僅包括有「原木皮層、壓克力膠層、PE防水
        層」，而系爭案除原有之「木膜層、黏膜層、保護層」
        外，另外增設一層「固定膜層」，此點即非引證1所揭
        示，而所以設有「固定膜層」之原因，除了於創作背景
        及目的中所述，其可防止膠層之水份滲出，造成木紋薄
        片吸水不平均，而產生皺紋外，於系爭案中需利用鋸齒
        狀接合，如不設有「固定膜層」於接合過程中根本無法
        固定，且亦使第3層之黏膜層（即壓克力膠層）滲透出
        該「齒狀」之接合處。而因引證1僅係習知單一之原木
        皮層片體，故根本不需要此「固定膜層」，而僅有3層
        （原木皮層、壓克力膠層、PE防水層），其中引證1僅
        提及單一片體之結構，而無系爭案中利用「固定膜層」
        所以達到將數片不同之木膜層接合為一長片體，再將其
        轉捲成捆。
      (3)又配合系爭案之固定膜層之另一功能，其可防止膠料（
        壓克力膠層）之水份，由木紋薄片所吸收之功能其中雖
        然於引證1之申請專利範圍第3項所述，引證1提出可於
        壓克力膠層再包括一「綿質」，然所謂綿質之功能在於
        該綿質層具有吸水性，可防止壓克力層之水份大量滲出
        於原木皮層，故此點亦與系爭案中所利用之固定膜層，
        具有之第1：分隔木膜層與黏膜層；第2：供齒狀接合使
        用，兩目的及功能不同，因而此點更在在證明，系爭案
        中之固定膜層絕非引證1所能揭示者。由上可知，該引
        證1顯然無法證明系爭案中之「4層」結構。而訴願決定
        及原處分未能審酌此點，而僅就主要特徵比較，卻忽略
        次要特徵亦為系爭案之特徵之一。
      (4)引證1與系爭案之結構比較：
        引證1：原木皮層、壓克力膠層、PE防水層。
        系爭案：木膜層、固定膜層、黏膜層、保護層。
    2.就引證2而論，該引證2依訴願決定及原處分所持之論點，
      其乃係與引證1結合觀之，因此稱系爭案不具進步性，然而
      ，兩案是否可簡易組合系爭案之重點，其中如上所述，該引
      證1根本未提及「固定膜層」亦即其根本無法接合，即便
      係將引證1設為「齒狀」亦無法接合，如此之組合效果，
      很明顯得是無法達到系爭案中利用「固定膜層」配何「齒
      狀」達到接合成「捆」之結構。
    3.又針對引證2其所揭示之內容而論，其僅為一原木塊之接
      合，又觀之其內容中，其接合方式乃係直接於「齒與齒」
      之接合處，塗佈膠材，再利用濕度、溫度與壓力之控制達
      到接合之目的。也因此，之觀之引證1其所述之接合方式
      亦與系爭案不同，茲將其不同比較如下：
      (1)系爭案係利用兩原木膜層，於其下方利用一「固定膜層
        」接著固定，再利用一黏膜層與保護層形成一自黏結構
        。引證2係利用於兩原木塊中之「指縫鄰接處」，塗佈
        膠材，再利用濕度、溫度與壓力之控制達到接合之目的
        。
      (2)系爭案中可利用於接合後，將其捲收成捆之結構。引證
        2並無法達此項結構。
    4.綜上，該引證2所利用之指縫接合結構很明顯與系爭案不
      同，而訴願決定書中提及「引證2雖是應用於木材板塊組
      接之技術，惟不因其組接材料與系爭案之木紋薄片厚度不
      同而有差別」則是相當主觀之見解，試想，如果系爭案僅
      係由引證1、引證2所簡易組合，而不具進步性，亦即代表
      著，當熟習此項技藝之人士，只要藉由引證1、2即可推出
      系爭案之結構。然而事實上，依專利審查時之進步性判斷
      方式，當假設一位熟習此項技藝之人士，其同時知悉引證
      1及引證2之技術內容時，其是否有能力製造出系爭案之結
      構，其答案是否定的，因，如就引證1觀之時，其僅為單
      一之原木薄片，即便是將其裁切為齒狀，如何連接的問題
      依然存在，而如欲利用引證2中，將其齒狀之接合處接合
      ，再加熱加壓，更係不可能的，因一般之原木薄片僅有不
      到0.3mm之厚度，根本不可能藉由其齒狀間接合。因此系
      爭案非由引證1、2簡易推之，該兩案不具證明系爭案不具
      進步性之證據力。
  (二)被告主張之理由：
　　1.訴訟理由中再次強調系爭案之木膜層於下緣形成一固定
      膜層，未見於引證1等云云；惟查系爭案創作說明第4頁
      第3行至第8行「習用之木紋薄片（10）（如第1、2圖所示
      ），其係為一定尺寸大小之乾木膜層（11）於其下緣形成
      一固定膜層（12）所構成，又該習用之木紋薄片（10）為
      達到膠附貼飾之目的，其需於上膠後方能黏貼於欲裝飾之
      物體（14）上，又該習用之木紋薄片（10）其係為一乾木
      膜（11）與一固定膜層（12）所構成」，顯然系爭案木
      膜層於下緣形成一固定膜層係為為習用技術，而非系爭案
      特徵；又創作說明第5頁第1行至第4行「本創作之主要目
      的，係在提供一種具有自黏性之木紋薄片，其係於木膜層
      之下緣形成一固定膜層再於固定膜層之下緣形成黏膜層，
      又再於黏膜層下緣貼附保護層，而能使木紋薄片其自黏性
      ，進而增進其使用之便利者」，故系爭案具有自黏性之木
      紋薄片確揭露於引證1「木工裝潢原木皮黏合構造」。
　　2.訴訟理由中再稱引證2雖揭示鋸齒形接合結構，其為板塊
      之組接，不同於系爭案用於木紋薄片等云云；惟查引證
      2 為利用指型接頭進行木料連接的方法，確實揭露系爭專
      利特徵「該木紋薄片於一邊或一對邊形成連續之鋸齒狀後
      ，再由數片相接並轉捲成捆，俾達木紋薄片具有延長長度
      及使用之便利效果」之接合技術手段，並不因其組接材料
      與系爭案之木紋薄片厚度不同而有差別，為公開習用技術
      之簡單轉用，不具進步性。
　　3.綜上所述，系爭案係引證1、引證2之習用公開技術之簡
      單結合，違反核准審定時應適用之專利法第98條第2項規
      定。
　(三)參加人主張之理由：
    1.引證1利用原木皮層、壓克力膠層、背膠紙層及棉質結構
      重疊的特徵，與系爭案之重疊結構特徵相同，其木膜層、
      固定膜層、黏膜層與保護層之功效也完全與引證1相同。
    2.引證2第5圖及第6圖之木料相對揭示意圖，可以清楚見到
      與系爭案相同之結構。
　　理  由
一、本件原告經受合法通知，未於言詞辯論期日到場，核無行政
    訴訟法第218條準用民事訴訟法第386條各款所列情形，爰併
    準用民事訴訟法第385條第1項前段規定，依被告之聲請，由
    其一造辯論而為判決。
二、原告起訴主張：系爭案之木膜層於下緣形成一固定膜層，未
    見於引證1，引證2雖揭示鋸齒形接合結構，其為板塊之組接
    ，不同於系爭案用於木紋薄片，系爭案並非引證1、2之習用
    公開技術之簡單結合，具進步性，原處分顯有違誤，為此訴
    請如聲明所示云云。
三、被告則以：引證1揭露系爭案「由一木膜層於下緣形成一固
    定膜層，而使木膜層不易沿木紋而裂開，又於固定膜層之下
    緣形成黏膜層，而使木紋薄片具有自黏性」之結構，引證2
    則揭露系爭案特徵「該木紋薄片於一邊或一對邊形成連續之
    鋸齒狀後，再由數片相接並轉捲成捆，俾達木紋薄片具有延
    長長度及使用之便利效果」之技術手段，系爭案為引證1、2
    公開習用技術之簡單結合，未能提昇原有功能，不具進步性
    ，原處分並無違誤等語置辯。
四、本件兩造及參加人對於事實概要欄所述之事實均不爭，此有
    新型專利說明書及其圖式、專利舉發申請書、中華民國專利
    公報、原處分、美國專利公報附於原處分卷可稽，堪認為真
    實。
五、按系爭案審定核准時專利法第97條規定：「稱新型者，謂對
    物品之形狀、構造或裝置之創作或改良。」第98條規定：「
    （第1項）凡可供產業上利用之新型，無下列情事之一者，
    得依本法申請取得新型專利：一、申請前已見於刊物或已公
    開使用者。但因研究、實驗而發表或使用，於發表或使用之
    日起六個月內申請新型專利者，不在此限。二、申請前已陳
    列於展覽會者。但陳列於政府主辦或認可之展覽會，於展覽
    之日起六個月內申請專利者，不在此限。（第2項）新型係
    運用申請前既有之技術或知識，而為熟習該項技術者所能輕
    易完成且未能增進功效時，雖無前項所列情事，仍不得依本
    法申請取得新型專利。」又按第105條準用第72條第1項後段
    規定：新型專利有違反第97條及第98條之情事，任何人得附
    具證據，向專利專責機關舉發之。依以上規定可知，系爭案
    有無違反專利法情事而應不予專利，依法應由舉發申請人附
    具證據證明之，倘其證據足以證明系爭案有違專利法之規定
    ，被告自應為舉發成立，撤銷專利權之處分。是本件之爭執
    ，厥在於系爭案是否係運用申請前既有之技術或知識，而熟
    習該項技術者所能輕易完成且未能增進功效？亦即系爭案較
    諸引證案是否不具進步性？
六、經查：
  (一)按被告83年11月25日公告之專利審查基準第2-2-17頁規定：
    「〔熟習該項技術者〕，係指虛擬成、於申請專利當時具有
    該新型所屬技術領域之技術常識；能運用研究、開發等一般
    技術性手段 (指依據既有之技術或知識之基礎，經由邏輯分
    析、推理或試驗而得之技術手段)，以發揮一般創作能力，
    例如選擇材料或變更設計等，並將當時該新型所屬技術領域
    之技術水準，化為其本身之知識者而言。」「〔輕易完成且
    未能增進功效〕，係指並沒有運用優於熟習該項技術者所能
    預期之一般性技術發展，卻輕易由先行技術可推論出並完成
    者。亦即，申請專利之新型具有能產生某一新功效、或增進
    新型之某種功效時，即認為熟習該項技術者所非能輕易完成
    。」第2-2-18頁規定：「判斷是否能輕易完成時，准予將2
    件或2件以上不同文獻之全部內容或其各該文獻之部分內容
    、或同一文獻之各不同部分內容相互組合；准予先前技術 (
    prior art)之各片斷部相互組合。惟上述之組合均係以熟習
    該項技術者，於申請當時 (若有主張優先權者，則指有效優
    先權日)所能輕易完成且未能增進功效為限，並注意下列事
    項：（一）文獻之組合部分應注意事項1. 應假設熟習該項
    技術者，如遭遇申請專利之新型所欲解決之問題時，是否能
    輕易組合所引証文獻之技術內容，以解決該問題。例1.組
    合2件或2件以上之文獻內容後，與申請專利之新型其必要的
    技術內容，在本質上如無法相切合時，則此等文獻之組合，
    通常視為非輕易完成。2.文獻之技術內容屬於非類似、非接
    近或無關的技術領域者，則其組合通常視為非輕易完成。3.
    組合的不同文獻，其數量愈多，通常視為非輕易完成。」核
    以上規定與專利法之立法目的「鼓勵、保護、利用發明與創
    作，以促進產業發展」（專利法第1條參照）相符，被告於
    審查系爭案是否具有進步性時資為依據與基準，依法自值尊
    重，合先敘明。
  (二)查原處分以引證1係針對目前裝潢用貼皮面所作之結構改良
    ，有別於PVC塑膠貼皮之材料構造及使用效果，係包括下列
    各質層：一原木皮層，乃由原木樹材以機械化加工方式予刨
    成極度薄質之皮膜，使其薄形之皮膜得以適當捲繞存置；一
    壓克力膠層，為濃度適中之黏膠層，可運用噴佈或塗覆之加
    工施設於前述原木皮層之底面，且達一定之均勻分佈要求；
    及，一具PE防水層之背膠紙層，為當壓克力膠於均勻分佈於
    原木皮層上後，於未乾涸前予貼合於壓克力膠層上，成一背
    膠自黏之撕紙；整體再經由自動化將原木皮緣邊裁平後，達
    到一種非為PVC膠皮之原木皮裝潢用貼皮黏合構造，適於木
    工裝潢工作所需者。引證2為利用指型接頭進行木料連接的
    方法。雖引證1、引證2分別與系爭案個別比較結構不完全相
    同，難以證明系爭案不具新穎性；然引證1揭露系爭案「由
    一木膜層於下緣形成一固定膜層，而使木膜層不易沿木紋而
    裂開，又於固定膜層之下緣形成黏膜層，而使木紋薄片具有
    自黏性」之結構，引證2則揭露系爭案特徵「該木紋薄片於
    一邊或一對邊形成連續之鋸齒狀後，再由數片相接並轉捲成
    捆，俾達木紋薄片具有延長長度及使用之便利效果」之技術
    手段，顯系爭案為引證1、2公開習用技術之簡單結合，未能
    提昇原有功能，不具進步性，是原處分關於進步性之認定，
    核係依前揭之說明而為審查，於法並無不合。
  (三)至原告主張並無可採，茲說明如下：
    1.系爭案創作說明記載：「習用之木紋薄片（10）（如第1
      、2圖所示），其係為一定尺寸大小之乾木膜層（11）於
      其下緣形成一固定膜層（12）所構成，又該習用之木紋薄
      片（10）為達到膠附貼飾之目的，其需於上膠後方能黏貼
      於欲裝飾之物體（14）上，又該習用之木紋薄片（10）其
      係為一乾木膜（11）與一固定膜層（12）所構成，是故，
      如直接上膠則有可能造成，所上膠之水份被乾木膜（11）
      所吸收，而乾木膜（11）之表面水份分佈不均而產生皺紋
      ，因此熟悉此項技術者之施工者，係於上膠前先將該習用
      之木紋薄片（10）浸過水後，再進行烘乾，使水份均勻分
      佈於木紋薄片（10）之表面後，再進行上膠貼合及拋光修
      飾之動作，於使用上實為不便且極為耗時費工，又該木紋
      薄片（10）有一定之尺寸限制，是故，當欲裝飾之物體尺
      寸大於木紋薄片（10）時，則需數片木紋薄片（10）拼合
      使用，故此施工者之技術不純熟，則將使木紋薄片（10
      ）之拼合處接縫（13）清楚顯露，進而破壞裝飾物（14）
      之整體美觀」此見於系爭案說明書第4頁，可知系爭案所
      稱木膜層於下緣形成一固定膜層係為習用技術，而系爭案
      所欲解決之技術問題在於如何便利地黏貼木紋薄片且如何
      便利地拼接木紋薄片；再系爭案創作說明記載：「本創作
      之主要目的，係在提供一種具有自黏性之木紋薄片，其係
      於木膜層之下緣形成一固定膜層再於固定膜層之下緣形成
      黏膜層，又再於黏膜層下緣貼附保護層，而能使木紋薄片
      其自黏性，進而增進其使用之便利者」「本創作之又一主
      要目的，係在提供一種具有自黏性之木紋薄片，其係將單
      一之木紋薄片於一邊或二對邊形成連續之鋸齒狀，再令數
      木紋薄片互相拼接，並轉捲成捆以利大裝飾物施工之便利
      性者。」此見於系爭案說明書第5頁，故系爭案之技術特
      徵即在於以「由一木膜層於下緣形成一固定膜層，而使木
      膜層不易沿木紋而裂開，又於固定膜層之下緣形成黏膜層
      ，而使木紋薄片具有自黏性」之結構及「該木紋薄片於一
      邊或一對邊形成連續之鋸齒狀後，再由數片相接並轉捲成
      捆，俾達木紋薄片具有延長長度及使用之便利效果」之技
      術手段。
    2.查依引證1之申請專利範圍第1項記載：「.一種木工裝潢
      原木皮黏合構造，係針對目前裝潢用貼皮面所作之結構改
      良、有別於PVC塑膠貼皮之材料構造及使用效果，係包括
      下列各質層：一原木皮層，乃由原木樹材以機械化加工方
      式予刨成極度薄質之皮膜，使其薄形之皮膜得以適當捲繞
      存置；一壓克力膠層，為濃度適中之黏膠層，可運用噴佈
      或塗覆之加工施設於前述原木皮層之底面，且達一定之均
      勻分佈要求；及，一具PE防水層之背膠紙層，為當壓克力
      膠於均勻分佈於原木皮層上後，於未乾涸前予貼合於壓克
      力膠層上，成一背膠自黏之撕紙；整體再經由自動化將原
      木皮緣邊裁平後，達到一種非為PVC膠皮之原木皮裝潢用
      貼皮黏合構造，適於木工裝潢工作所需者。」此有專利公
      報附於原處分卷可按，是被告認引證1利用原木皮層、壓
      克力膠層、背膠紙層及棉質結構重疊的特徵，與前揭系爭
      案之重疊結構特徵相同，其木膜層、固定膜層、黏膜層與
      保護層之功效也完全與引證1相同，洵屬有據。又原告主
      張引證1壓克力膠層再包括一「綿質」，而所謂綿質之功
      能在於該綿質層具有吸水性，可防止壓克力層之水份大量
      滲出於原木皮層，故此點亦與系爭案中所利用之固定膜層
      目的及功能不同云云，惟查原告所稱者係引證1申請專利
      範圍第3項即附屬項，此無足以推翻引證1已揭示系爭案之
      上開技術特徵之事實，附予敘明。
    3.再查引證2為一種利用指型接頭進行木料連接的方法，依
      其第5圖及第9圖之木材相對接示意圖所示，其已揭示系爭
      案第3圖（分解立體圖），易言之，其已揭示系爭案之另
      一特徵「該木紋薄片於一邊或一對邊形成連續之鋸齒狀後
      ，再由數片相接並轉捲成捆」之接合技術手段，且引證案
      所揭示之此種接合技術手段同在追求具有延長長度及使用
      之便利效果，並不因其組接材料與系爭案之木紋薄片厚度
      不同而有差別，被告認此為公開習用技術之簡單轉用，且
      系爭案為引證1、2公開習用技術之簡單結合，未能提昇原
      有功能，不具進步性，亦屬有據。
七、綜上所述，原告之主張，尚非可採，原處分認系爭案有核准
    審定時專利法第98條第2項不予新型專利之事由，就參加人
    之舉發申請為成立之審定，並撤銷原告之專利權，認事用法
    ，並無違誤，訴願決定，遞予維持，亦無不合，原告訴請如
    聲明所示，為無理由，應予駁回。
據上論結，本件原告之訴為無理由，爰依行政訴訟法第98條第3
項前段、第218條、民事訴訟法第385條第1項前段，判決如主文
。
中　　華　　民　　國　　94　　年　 　9　　月　　2　　 日
                  第三庭審判長法  官　王　立　杰
                              法  官　黃　本　仁
                              法  官　王　碧　芳
上為正本係照原本作成。
如不服本判決，應於送達後20日內向本院提出上訴狀並表明上訴
理由，如於本判決宣示後送達前提起上訴者，應於判決送達後20
日內補提上訴理由書（須按他造人數附繕本）。
中　　華　　民　　國　　94　　年　 　9　　月　　2　　 日
            　　　　　　　　　書記官  葉  瑩  庭
